臺灣高等法院民事判決　　　　　　　　　93年度建上字第21號
上　訴　人　卡莫空間設計規劃工程有限公司
法定代理人　周寶國
訴訟代理人　張淑貞律師
　　　　　　徐嘉南律師
被上訴人　　甲○○
　　　　　　乙○○
共　　　同
訴訟代理人　許巍騰律師
　　　　　　李怡卿律師
當事人間給付承攬報酬事件，上訴人對於中華民國93年6月24日
臺灣士林地方法院92年度建字第24號第一審判決提起上訴，本院
於94年5月3日言詞辯論終結，判決如下：
    主  文
原判決關於命上訴人給付超過應各給付被上訴人甲○○、乙○○
新台幣56萬1,400元本息部分，及各該部分假執行之宣告，暨訴
訟費用（除確定部分外）之裁判均廢棄。
上開廢棄部分，被上訴人在第一審之訴及假執行之聲請均駁回。
其餘上訴駁回。
第一、二審訴訟費用除確定部分外，由被上訴人負擔5分之2，餘
由上訴人負擔。
    事實及理由
一、本件被上訴人主張：上訴人於民國92年6月29日與伊等訂立
    工程承攬合約書（下稱系爭合約書），由伊等承攬「台南夏
    卡爾精品汽車旅館」裝潢施作工程，約定付款方式為開工進
    料付款新臺幣（下同）50萬元，爾後付款依業主放款日後5
    天現金支票，於92年7月12日、同年7月25日、同年8月5日應
    各付款95萬元（兩造間並無協議視工程進度再付款之情形）
    。詎伊等依期施作後，上訴人除給付開工進料款50萬元及92
    年7月12日之95萬元外，並未於同年7月25日再給付95萬元，
    已違反系爭合約定期給付報酬之約定。至於伊等工程延宕，
    係因在工程期間，上訴人之水電、空調、大理石、水泥等工
    程未完工，致伊等之天花板、牆面工程無法施作；又施工過
    程中，上訴人修改設計圖面不及，影響伊等工程之進行，應
    可歸責於上訴人。另上訴人又謂伊等有偷工減料使用未經設
    計單位認可之防火防腐角材即劣質夾板及施作錯誤云云，惟
    上訴人所提出之照片，無法辨識為本案施工場地，況伊等所
    施作之材料，係由木材行所提供，縱有大陸進口者，亦難謂
    即屬劣質；而非防火角材，乃係用於伊等為配合現場施作之
    工作梯上，並未使用於上訴人之系爭工程內。再伊等施作於
    現場之原木薄皮，均係由木材行提供樣品，由上訴人派駐於
    現場之設計人員選樣、認可後依其指定施作，並無使用未經
    之指示予以改正，並無上訴人所謂偷工減料之情形。上訴人
    給付報酬既已有遲延，伊等本得拒絕工程之施作，嗣伊等欲
    與上訴人商議因上訴人工程之延誤及更改設計圖說，造成伊
    等施工不及，而有延長工期之必要時，卻遭上訴人所拒，伊
    等見無法協商，不得不於92年8月1日將因設計師更改圖面後
    所不施作之材料，請供貨之木材行載回，並退回木質不佳部
    分，詎上訴人因而認為伊等係無故退場，並揚言伊等既已退
    料，就不用再作，隨而拒絕伊等及工班進入現場。次日上訴
    人偕同訴外人江旺叢接續上開工程之施作，足認上訴人已片
    面終止與伊等間之承攬關係伊等各受有損害97萬5,000元等
    情，爰依民法第511條之規定，求為命上訴人應給付被上訴
    人甲○○、乙○○各97萬5,000元及均各自起訴狀繕本送達
    之翌日起，至清償日止，按年息百分之5計算利息之判決。
    就上訴人在原審之反訴部分則以：伊等係因上訴人片面終止
    承攬關係，請求賠償損害，原屬正當，則上訴人反訴請求伊
    等債務不履行另行發包之損害賠償及退還部分溢領報酬，並
    無依據。又系爭合約內所約定定期給付之報酬，與工程施作
    之進度並無關連性。退言之，縱認上訴人以前開報酬之給付
    ，尚須視工程進度或業主放款，有達到工程進度或業主有撥
    款時，方給付工程款之主張為真，則本案上訴人已給付伊等
    145萬元之報酬，應認為上訴人已確認伊等施作之工程，已
    達145萬元之工程進度，因此上訴人提出被證二以單方面所
    自行計算之工程現場完成清單，主張伊等有溢領工程款，自
    不足採。又上訴人主張後續工程均係由訴外人江旺叢所接替
    ，然依江旺叢證述所領得後續工程之報酬僅260萬元，因此
    上訴人主張完成後續工程之費用超過260萬元之範圍，即不
    實在。另上訴人所提出木質地板部分，其施作日期均係92年
    9月，無從證明係施作於本案之原承攬範圍；而輕鋼架部分
    ，二紙結帳單之日期竟晚於發票所載日期，已違常情，且所
    載「輕鋼架工程一式」內容為何不明，而在施作現場尚留有
    伊等之部分材料，則上訴人此部分主張之款項，亦非真實。
    另樓梯扶手部份，此部分係屬於江旺叢所接續工程之範圍，
    上訴人再委託他人施作，已有同一部分工程重複計價之情形
    ，又本件工程無法如期施作，係因上訴人無法提供合於伊等
    施作之場所，一再更改設計圖所致，其請求賠償商譽損害，
    並無理由等語，資為抗辯。（原審就本訴部分，判命上訴人
    應給付被上訴人甲○○、乙○○各92萬0,877元，及均自92
    年10月9日起，至清償日止，按年息百分之5計算之利息，而
    駁回被上訴人其餘之請求。被上訴人對其敗訴部分，未聲明
    不服而確定。上訴人對其敗訴部分聲明不服。原審就反訴部
    分，為上訴人敗訴之判決，上訴人除商譽損失100萬元本息
    外聲明不服，提起一部上訴）。並答辯聲明：上訴駁回。
二、上訴人則以：被上訴人主張伊於92年7月25日未付款，係因
    依系爭合約上已列明除開工進料外，爾後付款依業主放款日
    後5日現金票支付，故伊給付報酬予被上訴人，必須視工程
    進度與業主放款情形而定。原本預計92年7月25日付予被上
    訴人之第二期款95萬元，因被上訴人工程落後遲延，業主未
    如期放款，延至同年8月1日、8月25日始付款，伊並無故意
    不付。嗣經與被上訴人協議，先付50萬元，視工程進度再付
    45萬元，並無被上訴人所云約定該報酬應定期給付；又被上
    訴人提出明架天花板336坪、暗架天花板568坪，與系爭工程
    全部明架坪數為290坪、暗架實際坪數為340坪不同，有虛報
    坪數之情形；又被上訴人施工品質粗糙、偷工減料，使用未
    經設計單位認可之防火防腐角材及劣質大陸夾板、波麗板，
    經伊告知，仍暗中使用，已違反系爭合約第7條第5款之約定
    ；又被上訴人所提證物2之木材出貨單中，防火角材及非防
    火角材混為使用，胡桃木皮薄片22條、人造鐵刀木薄皮25條
    ，皆與系爭合約書基本木作裝修工程項中第3項天然原木板
    厚度30條以上不符，天然木皮以通越、新益、運祥等品牌為
    準，被上訴人亦未遵照合約履行；又被上訴人所提之木作工
    數表與現場監工統計之388人次不符，且在台南地區每人每
    天之工資為2300元，並非2500元。另被上訴人所舉之利潤標
    準，僅為參考之用，不適用本工程之用；又被上訴人於92年
    8 月1日已雇車將所有材料載走，只遺留百葉門片及零碎之
    材料，皆不可再利用；且依被上訴人提出之原證7照片可知
    ，暗架天花板有部分未完成，甚至有16間房間完全未施作，
    另明架天花板皆未完成，所提出之輕鋼架請款單，係系爭合
    約連帶保證人中岳企業社所開出，未附交易發票、付款交易
    證明、出貨簽收證明單、防火證明單，不足以證明其實際數
    量及金額，又其中「暗架天花板挖燈孔及修改」，亦非被上
    訴人所為，因天花板尚未完成，何來挖燈具孔之動作，依被
    上訴人提供之天花板照片，有部分係在92年8月4日所拍攝，
    當時接手之江旺叢等人已有施作天花板，可認被上訴人所提
    之證據有虛捏之虞。至被上訴人提出之原證2出貨單，係電
    腦列表，單據上並未有收貨人簽章，亦未附交易發票，無法
    證明出貨實際金額與出貨內容確實用於系爭工程；又原證5
    木工工資之出工表，係人工繪製之表格，並無領薪人親簽或
    付薪證明，不足為證。系爭合約乃總價承包，自應包括一切
    人工、材料、工具、運輸、保險等費用及稅捐在內，被上訴
    人主張內部發包之工資細節與材料成本等之計算盈虧等，皆
    與伊無涉，被上訴人甲○○於92年8月1日在工程現場表示不
    再進場施作，再施作下去會賠錢，亦未經伊同意，而擅自退
    場，次（2）日伊偕同被上訴人乙○○到現場協商，乙○○
    亦表示無法提供工人、材料繼續施作，基於業主強烈要求伊
    立即復工，為免因此延誤工程進度遭業主罰款，只好再找他
    人接續施作工程，並非如被上訴人所述係伊片面終止承攬關
    係，被上訴人不得請求賠償云云，資為抗辯。關於上訴人在
    原審反訴部分，上訴人主張：被上訴人乙○○、甲○○於92
    年8月1日未經伊同意逕行退場，無法履行合約內容，已違反
    系爭合約第7條第1款、第3款及第5款之約定，造成伊工程實
    質金錢損失，經估算被上訴人實際施作數量換算金額為96萬
    4,580元，與伊已給付被上訴人之報酬145萬元，相差48萬
    5,420元，應償還伊；又後續施作，也因被上訴人先前偷工
    減料及施作錯誤多處，後續接手完成之總金額為344萬6,192
    元，比系爭合約剩餘未付金額287萬元，超出57萬6,192元，
    亦應由被上訴人負責賠償。伊因被上訴人逕行退場，無法履
    行合約內容，受有商譽損失100萬元等情，爰依系爭合約第7
    條之約定提起反訴，求為命被上訴人應給付上訴人206萬
    1,612元（即報酬之差額48萬5,420元，加上超出之57萬6192
    元，加上商譽損失100萬元），及自原審反訴狀繕本送達之
    翌日起，至清償日止，按年息百分之5計算利息之判決（原
    審就反訴部分，為上訴人敗訴之判決，上訴人除商譽損失
    100萬元未上訴外，其餘聲明不服）。並上訴聲明：(一)原判
    決關於(1)主文第1項命上訴人應給付被上訴人部分，(2)主文
    第7項駁回上訴人後開第(三)項之反訴部分及該部分假執行之
    聲請均廢棄。(二)上開廢棄(1)部分，被上訴人在第一審之訴及
    假執行之聲請均駁回。(三)上開廢棄(2)部分，被上訴人應各給
    付上訴人53萬0,806元，及自原審反訴狀繕本送達之翌日起
    ，至清償日止，按年息百分之5計算之利息（見本院卷第126
    、127頁之筆錄）。
三、兩造不爭執事項：
    兩造曾於92年6月29日簽訂系爭合約，被上訴人施作至92 年
    8月1日止，上訴人僅支付145萬元之工程款予被上訴人，上
    訴人並未於92年7月25日支付95萬元之工程款予被上訴人，
    於被上訴人施作期間，其總工人數至少為388人次。另上訴
    人與訴外人江旺叢於92年8月2日就同一裝潢工程另簽訂廠商
    工程承攬合約等事實，為兩造所不爭執（見本院卷第73 、
    115頁之書狀、第106頁之筆錄），並有兩造所簽訂之系爭合
    約書及上訴人與訴外人江旺叢所簽訂之廠商工程承攬合約書
    為證（見原審卷(一)第10頁至第18頁、第43頁至第46頁），堪
    信為真實。
四、本件經依民事訴訟法第463條準用同法第270條之1第1項第3
    款規定，整理並協議簡化爭點後，兩造同意就本院94年1月
    31日準備程序中，兩造協議簡化後之爭點為辯論範圍，其爭
    點為：(一)上訴人有無依民法第511條規定，終止與被上訴人
    間於92年6月29日所發包之系爭合約？系爭合約中關於92 年
    7月25日應給付95萬元，是否為定期給付？被上訴人得否以
    上訴人未於92年7月25日給付95萬元，而拒絕施作？被上訴
    人有無違反系爭合約第7條之約定？(二)被上訴人所請求之損
    害賠償，是否有據？(三)若本訴被上訴人之主張成立，上訴人
    可否主張抵銷？抵銷數額為何？可否反訴請求？茲就兩造之
    爭執點，分述如下：
    (一)關於上訴人有無依民法第511條規定，終止與被上訴人間
      於92年6月29日所發包之系爭合約？系爭合約中關於92年7
      月25日應給付95萬元，是否為定期給付？被上人得否以上
      訴人未於92年7月25日給付95萬元，而拒絕施作？被上訴
      人有無違反系爭合約第7條之約定？
      被上訴人主張上訴人於92年8月1日明示終止系爭合約，於
      92年8月2日默示終止，故上訴人已依民法第511條之規定
      ，終止與伊之間之系爭合約；又系爭合約中關於92年7月
      25日應給付95萬元，係屬定期給付，上訴人違反定期給付
      ，已有違約，伊自可拒絕進場施作，且上訴人所云被上訴
      人有違反系爭合約第7條之不履行承攬義務、開工後進行
      遲緩難如期完工、不聽指示偷工減料之違約等情事，並非
      屬實等語。上訴人抗辯伊主觀上從未依民法511條規定，
      向被上訴人終止系爭合約之意思，又系爭合約中關於92
      年7月25日應給付95萬元，非屬定期給付，縱伊未依約給
      付，亦非違約，被上訴人不得據之為拒絕進場施作之理由
      ，系爭工程係因被上訴人有重大違約情事，縱伊有終止契
      約，亦係依系爭合約第7條之約定，行使終止權云云。經
      查：
      1.按承攬契約，在工作未完成前，依民法第511條之規定
        ，定作人固得隨時終止契約，但除有民法第494條、第
        502條第2項、第503條所定情形或契約另有特別訂定外
        ，倘許定作人依一般債務遲延之法則解除契約，則承攬
        人已耗費勞力、時間與鉅額資金，無法求償，對承攬人
        甚為不利，且非衡平之道（最高法院89年度台上字第
        2506 號判決意旨參照）。
      2.查系爭工程於92年8月1日起，被上訴人即未再施作，而
        由上訴人另找訴外人江旺叢接續施工完成，為兩造所不
        爭執。又上訴人之法定代理人周寶國在原審陳稱：「我
        有去問（原告）乙○○當時是否要繼續作，但乙○○說
        他要回去問，沒有在約定的時間內給我回覆，所以我才
        請別人接手作」；被上訴人乙○○在原審陳稱：「當時
        我有問（原告）甲○○可不可以繼續作，因為作大理石
        的工作會延誤我們的工作，所以才暫時休息。我有打電
        話給被告，被告說如果你們不能作就不要作」等語（均
        見原審卷(一)第136頁筆錄），足見上訴人已明示終止系
        爭合約之意思表示。嗣上訴人即於翌日即92年8月2日，
        與訴外人江旺叢訂立廠商工程承攬合約書（見原審卷(一)
        第43頁至第46頁之合約書），上訴人亦自認：「．．．
        而業主強烈要求本公司立即復工，為免因此延誤工程進
        度遭業主罰款只好再找工班承接」（見原審卷(二)第88頁
        之書狀），足見上訴人已於92年8月2日立即找他人接續
        施作系爭工程，顯已為終止系爭合約之行為。足證上訴
        人已終止與被上訴人間之承攬關係。
      3.依系爭合約之付款辦法欄之約定：「開工進料付總價款
        50 萬元（下稱前段約定），爾後付款依業主放款日後5
        天現金支票、保留款2%、驗收後3個月支付（下稱中段
        約定）。（92年）7月12日95萬、（92年）7月25日95萬
        、（92年）8月5日95萬（下稱後段約定）」（見原審卷
        (一)第11頁之系爭合約）。上訴人雖辯稱若將該3次付款
        金額加開工進料款50萬元，全部工程款合計僅為344萬
        元，與合約承包總額432萬元不符，該後段約定，顯與
        系爭合約其他條款有矛盾衝突云云（見本院卷第136頁
        背面）。惟查上開付款辦法，中段約定「爾後付款依業
        主放款日後5天現金支票」，與後段約定合併觀察可知
        ，系爭合約之付款方式，除前段約定之開工進料款50萬
        元，及後段約定之3期付款金額共計285萬元外，其餘不
        足承包總額432萬元部分，顯係依中段約定，即「依業
        主放款日後5天現金支票」，並非如上訴人所云關於3期
        各95萬元之付款，須兼視業主之放款情形而定，亦無上
        訴人所云付款總額與付款辦法之金額有矛盾之情事。是
        上訴人抗辯系爭工程之付款約定非定期給付，須依業主
        放款情形給付，殊不足取。則兩造間就工程款「（92年
        ）7月25日95萬元」之報酬給付，係屬定期給付報酬之
        約定；上訴人亦自認並未於92年7月25日支付95萬元之
        工程款予被上訴人（見本院卷第73頁之書狀、第106 頁
        之筆錄），則被上訴人以未取得工程款為由，行使同時
        履行抗辯權拒絕承攬工程之繼續進行或著手，並將不使
        用之貨料辦理退貨，自屬有據。
      4.上訴人另抗辯被上訴人未經伊同意，於92年8月1日逕自
        退場不予進場施工，有不履行承攬義務及不聽指示之違
        約云云。惟查被上訴人退場，係因上訴人未依約於92年
        7月25日給付定期款95萬元，而行使同時履行抗辯權，
        已如前述。是上訴人抗辯被上訴人有不履行承攬義務及
        不聽指示之違約，自不足取。
      5.又上訴人抗辯被上訴人違反施工規範，偷工減料，有偷
        工減料之違約等語。經查證人李長達證稱：「工作情況
        是施工情形並沒有按照施工規範來做，．．．最多的部
        分是在天花板，固定天花板沒有很穩固，有偷工減料的
        情形，例如一尺或一尺半時要吊料，但原告（即被上訴
        人）他們施作的比較少。我當場有反應，並用口頭跟他
        們講，有發現才改善．．．」（見原審卷(二)第59頁之筆
        錄）。再經參酌系爭合約「施工說明」（三-1）「基本
        木作裝修工程項」第2項約定：「天花板、．．．間距
        以1.24呎標準，另筋以2尺內1尺吊筋角料為標準，．．
        ．」（見原審卷(一)第16頁之系爭合約）。依證人李長達
        之上開證詞，足見被上訴人未依系爭合約之約定施作工
        程，施作之吊料明顯不足，顯影響天花板之結構強化及
        牢固。次查，依上開「基本木作裝修工程項」第2項約
        定：「．．．風楓釘等五金均需以防銹型（萬國牌）標
        準」（見原審卷(一)第16頁之系爭合約），而據被上訴人
        所提出景新木材行所出具之出貨單，被上訴人向該木材
        行進貨之釘子，均不具防銹功能，且廠牌亦非系爭合約
        所約定之鐵釘（如單號16295、16328、16329、16413、
        16500、16716、16802、16904、17228、17260、17417
        、17441等出貨單，被上訴人所進貨之釘子，均為鐵製
        不防銹，廠牌包括立川、金龍、富國等廠牌），足證與
        施工規範之約定不符（見原審卷(一)第67頁至第83頁之對
        帳單及出貨單）。又依系爭合約施工說明「(三)木作工程
        」第5項約定，本工程需使用原木薄皮（見原審卷(一)第
        15頁之系爭合約）；另「（三-1）基本木作裝修工程項
        」第3項約定：「櫥櫃所使用之天然原木板需以厚度30
        條以上（即0.5M/M）之厚度天然木皮施作，指定之木皮
        為1.楓木皮2.安麗格3.紅山毛櫸4.櫻桃木內板以鳥眼楓
        木、花楓木榴、花楓木、楓樹頭、檬多娜樹頭、樺木樹
        頭以上天然木板之使用為櫥櫃、鏡框、家具等使用。飾
        條埋入型施作。天然木皮以通越、新益、運輝等品牌為
        準」（見原審(一)第16頁之系爭合約）。而被上訴人所提
        出景新木材行所出具之出貨單，其中多有採用人造薄皮
        之狀況（如單號16489、169 93、17644），且其中單號
        16485出貨單上，歐洲櫻桃木貼皮合板貨物規格4尺×8
        尺×1分（28條），顯然不符合天然原木板以厚度30條
        以上之約定，而出貨單上之人造鐵刀木貼皮合板，亦與
        約定需使用天然原木不符；另單號16489出貨單，人造
        白橡木（直紋）貼皮合板，亦與約定需使用天然原木不
        符，胡桃木皮薄片（直紋）-22條及人造鐵刀木薄皮（
        25條），均有條數及種類不符情事（見原審卷(一)第67頁
        至第83頁之對帳單及出貨單）。是上訴人抗辯被上訴人
        有偷工減料情事，違反系爭合約第7條第5款之約定，自
        屬可信。
      6.上訴人另抗辯伊係因被上訴人違反系爭合約第7條，而
        終止系爭承攬合約，並非行使民法第511條之定作人終
        止權云云。惟查上訴人於工作進行中雖有偷工減料及遲
        延之情事，惟承攬契約，在工作未完成前，依民法第
        511 條之規定，定作人固得隨時終止契約，但除有民法
        第494條、第502條第2項、第503條所定情形或契約另有
        特別訂定外，倘許定作人依一般債務遲延之法則解除契
        約，則承攬人已耗費勞力、時間與鉅額資金，無法求償
        ，對承攬人甚為不利，且非衡平之道。揆諸前開說明，
        無特定期限因素之承攬，承攬人雖遲延，定作人仍不得
        解除契約，同理亦不得終止契約，除非賠償承攬人因契
        約終止而生之損害。則本件若許上訴人因預見被上訴人
        偷工減料及有遲延為由，不須賠償被上訴人損害，即得
        依系爭合約第7款終止系爭工程，顯非合理，蓋系爭合
        約第7款約定：「承攬人如有下列情事之一，本公司得
        取銷其承攬，所有本公司因此蒙受之一切損失，概由承
        攬人負責賠償。．．．5.承攬人不聽指示或有偷工減料
        情事者。．．．。」，足見系爭合約雖約定定作人因此
        所受之損失，由承攬人負責賠償，惟並未特別約定如承
        攬人因契約終止而受之損害，定作人不必負賠償責任。
        且定作人依民法第511條規定得隨時終止承攬契約，但
        須賠償承攬人因此所受之損害，則承攬人依該條但書規
        定，如受有損害，即取得損害賠償請求權，此請求權屬
        法定損害賠償請求權。是被上訴人主張上訴人係依民法
        第511條終止系爭承攬合約，依同條但書之規定，得向
        上訴人請求損害賠償，自屬有據。至定作人如另有損害
        ，可否另行主張，則屬另一問題。
    (二)關於被上訴人所請求之損害賠償，是否有據？
      被上訴人主張伊等請求之損害賠償費用，包括：木作材料
      費96萬4,888元；輕鋼架天花板工程、材料費108萬5,070
      元；木作工資：證人黃寶勳業已證稱每日工資為2,500元
      一天（見原審卷(一)第126頁之筆錄），則以兩造所不爭執
      之至少總工數388人次計算，計97萬元（總工數388人次×
      2500元/天，見原審卷(一)第86頁至第88頁之出工表）；淨
      利：依財政部公佈之92年度營利事業同業利潤標準，「一
      般土木工程」之淨利率為9%計算，則以上開工程材料、工
      資成本核計301萬9,958元計算，伊等應可獲得之淨利應為
      27萬1,796元。總計損害賠償金額共為329萬1,754元等語
      。上訴人抗辯被上訴人所列之損害賠償完全不實在，且
      本件為總價承攬，被上訴人究竟如何承包，其成本費用要
      如何掌握控制，實與伊無涉云云。經查：
      1.按承攬人承攬工作之目的，在取得報酬，依民法第511
        條規定，工作未完成前，定作人得隨時終止契約，但應
        賠償承攬人因契約終止而生之損害。因而在終止前，原
        承攬契約既仍屬有效，是此項定作人應賠償因契約終止
        而生之損害，自應包括承攬人已完成工作部分之報酬及
        其就未完成部分應可取得之利益，但應扣除承攬人因契
        約消滅所節省之費用，及其勞力使用於其他工作所可取
        得或惡意怠於取得之利益，始符立法之本旨及公平原則
        （最高法院92年度台上字738號判決意旨參照）。
      2.依系爭合約觀之，系爭工程為總價承攬，故被上訴人究
        竟如何承包，其成本費用要如何掌握控制，與上訴人無
        涉，且系爭工程之材料費用本為被上訴人承攬此工程之
        成本，是被上訴人主張木作材料費、輕鋼架天花板工程
        、材料費、木作工資、工人工資、及依上開成本所計算
        之淨利總計損害賠償金額為329萬1,754元，自屬無據。
        再依系爭合約約定上訴人應於92年7月25日給付95萬元
        給被上訴人，惟上訴人尚未給付該項工程款，亦為上訴
        人所自認，已如前述，則在上訴人終止系爭合約前，系
        爭合約仍屬有效，是上訴人應賠償因系爭合約終止而生
        之損害，自應包括被上訴人已完成工作部分之報酬95萬
        元，及應包括被上訴人就未完成部分應可取得之利益，
        但應扣除承攬人即被上訴人因系爭合約消滅所節省之費
        用，而被上訴人尚未完成之部分價金為192萬元（承包
        總額432萬元，扣除被上訴人已領取之145萬元，及被上
        訴人已完成部分之95萬元，見原審卷(一)第11頁之發包工
        程承攬合約），依財政部公佈之92年度營利事業同業利
        潤標準，「一般土木工程」之淨利率為9%計算，則上訴
        人未完成部分，可取得之利益為17萬2,800元（其計算
        式為：1,920,000元×9%＝172,800元）。是被上訴人得
        請求之賠償總額為112萬2,800元（其計算式為：
        950,000元＋172,800元＝1,122,800元）。而被上訴人
        有2人，每人得請求之金額為56萬1,400元（其計算式為
        ：1,122,800元÷2＝561,400元）。
    (三)關於上訴人可否主張抵銷？抵銷數額為何？可否反訴請求
      ？
      上訴人主張被上訴人違反系爭合約第7條之約定，經伊實
      際估算被上訴人工程施作清單（見原審卷(二)第19頁至第27
      頁之清單），被上訴人實際僅施作96萬4,580元之工程，
      然伊已支付被上訴人145萬元，其溢付差額48萬5,420元，
      為伊之損失，被上訴人應予賠償。又因被上訴人逕行退場
      ，導致伊必須委請訴外人進場接續被上訴人未完成之工程
      ，及拆除、重新處理施作錯誤部分，此部分伊請訴外人江
      旺叢接續施作，加計材料費用，共支出344萬6,192元（見
      原審卷(二)第28頁至第42頁之明細表、廠商承攬合約書、匯
      款通知書、請款單、統一發票），此金額與兩造間工程款
      未付金額287萬元（總工程金額432萬元扣除已支付被上訴
      人之145萬元），另發包超出57萬6,192元（其計算式為：
      3,446,192 元－2,870,000元＝576,192元），此部分為上
      訴人之損失，上開損失合計106萬1,612元（被上訴人實際
      僅施作96萬4,580元之工程，上訴人支付145萬元，其溢付
      差額48萬5,420元，加上上開再發包超出之57萬6,192元，
      合計為106萬1,612元），上訴人主張與前開債務抵銷云云
      ，並提起反訴請求。被上訴人抗辯上訴人依其所自行製作
      之工程施作清單計算，謂被上訴人實際施作僅為96萬
      4,580 元之工程，此部分伊等否認該工程施作清單之真正
      ，且該施作之完成度與證人所述不符，又系爭工程已完工
      ，客觀上已無鑑定被上訴人完成範圍之可能，上訴人主張
      之差額並無可採。又上訴人謂伊等有施作錯誤之部分，並
      未能提出設計圖說與現場施作不符之證明，伊等否認有施
      作錯誤之情形，上訴人請求接續工程所增加之費用，伊等
      亦否認之。經查：
      1.上訴人提出之工程現場木作範圍清單（見原審卷(一)第19
        頁之清單），為上訴人所自行製作之文書，被上訴人既
        否認該文書之真正，上訴人亦未舉證證明清單內容之真
        正，是上訴人請求返還溢付之差額48萬5,420元，殊不
        足取。
      2.上訴人雖主張因被上訴人偷工減料及施作錯誤多處，致
        後續接手完成之總金額為344萬6,192元，比系爭合約剩
        餘未付金額287萬元，超出57萬6,192元云云。惟查被上
        訴人退場拒絕施作，係行使同時履行抗辯權，已如前述
        。而上訴人另請訴外人汪旺叢接續工程部分，係因上訴
        人終止兩造間之系爭合約所發生，且施作範圍又與系爭
        合約之工程相同，上訴人終止系爭合約已節省尚未施作
        部分之費用，是接續工程之費用，自與被上訴人無涉。
        另上訴人既已終止系爭契約，被上訴人於終止契約前所
        完成之工程部分，縱有可歸責於承攬人之事由，致工作
        發生瑕疵者，定作人得請求承攬人修補，其請求修補時
        ，應先定相當期限，請求承攬人為之，承攬人不於該期
        限內修補者，定作人始得自行修補，並向承攬人請求償
        還修補必要之費用（最高法院91年度台上字第771號判
        決意旨參照）。本件上訴人認被上訴人偷工減料及施作
        錯誤多處，有可歸責於被上訴人之事由，致工作發生瑕
        疵者，惟上訴人並未先定相當期限，請求被上訴人為修
        補，即另發包予他人為修補，則上訴人向被上訴人請求
        償還此部分修補之費用，亦屬無據。是上訴人主張被上
        訴人應賠償接續工程及修補費用之差額57萬6,192元，
        自不足取。準此，上訴人主張與前開債務抵銷，自屬無
        據。上訴人另提起反訴請求，亦屬不當，應予駁回。
五、綜上所述，被上訴人依民法第511條之規定，請求上訴人給
    付被上訴人甲○○、乙○○各56萬1,400元，及均各自起訴
    狀繕本送達（見原審卷(一)第27頁之送達證書）之翌日即92年
    10月9日起，至清償日止，按年息百分之5計算之利息，自屬
    應予准許；至超過上開部分（除確定部分外）之請求，即屬
    不應准許。從而原審就本訴部分，關於上開應予准許部分，
    所為上訴人敗訴之判決，並無不合，上訴論旨仍執前詞指摘
    原判決此部分不當，求予廢棄改判，為無理由，應予駁回上
    訴。就上開不應准許部分，所為上訴人敗訴之判決，自有未
    洽，上訴論旨指摘原判決此部分不當，求予廢棄改判，為有
    理由。另關於上訴人反訴部分，原審所為上訴人敗訴之判決
    ，並無不合，上訴論旨仍執前詞指摘原判決此部分不當，求
    予廢棄改判，為無理由，亦應予駁回上訴。
五、至兩造其餘之攻擊或防禦方法及所用之證據，經本院斟酌後
    ，認為均不足以影響本判決之結果，爰不逐一論列，併此敘
    明。
六、據上論結，本件上訴為一部有理由，一部無理由，依民事訴
    訟法第450條、第449條第1項、第79條、第85條第1項前段，
    判決如主文。
中　　華　　民　　國　　94　　年　　5 　　月　　17　　日
                  民事第七庭審判長法　官　鄭三源
                                  法　官　周美月
                                  法　官　王聖惠
正本係照原本作成。
上訴人如不服本判決，應於收受送達後20日內向本院提出上訴書
狀，其未表明上訴理由者，應於提出上訴後20日內向本院補提理
由書狀（均須按他造當事人之人數附繕本）上訴時應提出委任律
師或具有律師資格之人之委任狀；委任有律師資格者，另應附具
律師資格證書及釋明委任人與受任人有民事訴訟法第466條之一
第一項但書或第二項（詳附註）所定關係之釋明文書影本。
中　　華　　民　　國　　94　　年　　5 　　月　　17　　日
                                  書記官　陳樂觀
附註：
民事訴訟法第四百六十六條之一（第一項、第二項）：
對於第二審判決上訴，上訴人應委任律師為訴訟代理人。但上訴
人或其他法定代理人具有律師資格者，不在此限。
上訴人之配偶、三親等內之血親、二親等內之姻親，或上訴人為
法人、中央或地方機關時，其所屬專任人員具有律師資格並經法
院認為適當者，亦得為第三審訴訟代理人。
